【裁判字號】    90,上更(一),454
【裁判日期】    900927
【裁判案由】    偽造文書
【裁判全文】
臺灣高等法院臺南分院刑事判決            九十年度上更(一)字第四五四號  慎股
      上  訴  人
      即  被  告  乙  ○  ○
右上訴人因偽造文書等案件，不服臺灣雲林地方法院八十八年度訴字第四八號，中華
民國八十八年五月十一日第一審判決（起訴案號：臺灣雲林地方法院檢察署八十七年
度偵字第三四八六號），提起上訴，經判決後，由最高法院第一次發回更審，本院判
決如左：
      主      文
原判決撤銷。
乙○○連續行使偽造私文書，足以生損害於他人，累犯，處有期徒刑肆月，如易科罰
金以佰元折算壹日。
標單上偽造之「勝豐」及「李木火」署押各壹枚均沒收。
      事      實
一、乙○○於民國八十二年間，因賭博案件，經臺灣雲林地方法院判處有期徒刑四月
    確定，並於八十二年七月十九日易科罰金執行完畢。其於八十三年、八十四年間
    已被人倒會數百萬元，於八十五年九月間已無財產，便欲以招集民間互助會方式
    籌措錢財。其於八十五年九月五日起，在雲林縣虎尾鎮埒內里十一鄰埒內一六四
    號住處，招募會員共二十二人（含會首）之互助會，每會會費新台幣（下同）三
    萬元，採內標制，每月五日開標一次。然乙○○明知「勝豐機車行」老闆娘王雪
    並未參加該互助會，亦將之列為會員之一，並基於意圖為自己不法所有之概括犯
    意，於八十六年三月五日（第八會）在其上開住處開標時，偽造「勝豐」（即「
    勝豐機車行」）之署押，填載於標單上並記明標息金額為四千元，持以行使競標
    ，因而得標，足生損害於勝豐機車行，並致當時之活會會員（即尚未得標之會員
    ）共十四名均陷於錯誤，各交付乙○○會款二萬六千元，共三十六萬四千元（
    [21 －7]×26000）。乙○○復於八十七年一月五日（第十七會）在上開住處，
    偽造活會會員李木火之署押於標單上並記明標息為三千七百元，持以行使競標，
    因而得標，致當時之活會會員共六員均陷於錯誤，各交付乙○○會款二萬六千三
    百元，共十五萬七千八百元（[ 21－16＋1 ]×6），總計乙○○詐騙得款五十二
    萬一千八百元。乙○○上述二次偽造標單並行使以詐財，均足生損害於各該受騙
    之互助會會員及被冒名之勝豐機車行。嗣於八十七年一月間，乙○○因無錢而宣
    佈倒會，會員始知受騙。
二、案經活會會員甲○○訴由臺灣雲林地方法院檢察署檢察官偵查起訴。
      理      由
一、訊據上訴人即被告乙○○矢口否認有右揭偽造文書；詐欺犯行，辯稱：「勝豐機
    車行」老闆娘王雪有要參加上開互助會，是會單印好才退出，伊並未冒標「勝豐
    」，無偽造文書，八十七年一月五日並未開標，伊根本沒有在當時冒李木火之名
    義得標，亦無詐欺云云。經查：
    (一)右揭犯罪事實，業據告訴人甲○○於偵審中指訴甚詳，核與卷附之互助會員名
      單一紙所示情形相符，證人即「勝豐機車行」老闆娘王雪亦結證稱：「伊本答
      應要參加該互助會，後來退出，但被告已將會單印好，伊有要被告改會單，後
      被告以其名義參加，伊並不知情，被告亦無將得標款項交予伊」等語（見偵查
      卷第七十五頁─第七十六頁，原審卷第二七頁），顯見附卷會單上「勝豐」乃
      係被告使用之人頭，該會之款項應由被告自行負擔無誤，則證人王雪既未同意
      被告以其商號之名義參加互助會競標，其於本互助會中又有得標紀錄，顯見被
      告有偽造「勝豐」之署押進而冒標以詐取其他會員款項，灼然至明。
    (二)被告冒標李木火部分，證人即活會會員王義長、李木火、王文乾等人於偵查中
      證稱：「被告於倒會時係欠會款各五十一萬元，且最後一次得標之金額係三千
      七百元，又證人李木火至倒會時仍是活會」等情（見偵查卷第四十一頁─第四
      十二頁、第六十頁），核均與告訴人所指訴相符，堪認被告確有未經李木火之
      同意偽造李木火署押得標詐取會款。被告於八十七年一月五日有確有在其住處
      開標一節，亦為證人楊金水即活會會員於原審審理中結稱明確，並證稱當時告
      訴人亦有在場云云（見原審卷第二十七頁）。況證人王員即本會之死會會員亦
      於偵查中證明「八十七年一月五日之死會錢，伊係交給被告之太太」等語（見
      偵查卷第二十三頁反面），均足認告訴人所指為真。
    (三)至證人王文乾於偵查中雖曾證稱：「我是活會，繳了十六期（即繳至八十六年
      十二月五日止）」（見偵查卷第六十頁），但其亦證稱：「最後一次（開標）
      是三千七百元得標」（見偵查卷第六十頁），經核對卷附之互助會單影本（見
      偵查卷第四頁），顯示最後一次以三千七百元利息得標者，係「李木火」，開
      標時間為「八十七年一月五日」，再參酌證人王義長於偵查中所證稱：「我只
      記得他來向我收會錢，最後一次標三千七百元，：：乙○○應該要還我『十七
      會』共五十一萬元」（見偵查卷第四十二頁正反面），證人楊金水於原審中證
      稱：「八十七年一月五日（開標）我有去，誰得標我已忘，有看到被告與告訴
      人在場」，而被告當庭對此證言亦無意見（見原審卷第二十七頁反面、第二十
      八頁正面），準此顯足認證人王文乾上開所謂「我繳十六期（會款）」，應屬
      記憶有誤之錯誤陳述，不足採為有利被告認定之證據，附此敘明。
    (四)被告開標時係在白紙上載明競標者之姓名及標息金額，並將之置於桌上，任到
      場之會員觀看，再取最高額者得標等情，為告訴人指稱無誤，被告對此亦無異
      詞，應信屬實。又被告坦承於八十二年、八十三年間即已被倒數百萬元，於八
      十五年已無財產，其既自知經濟能力不足支付每會高達三萬元之會款，猶以人
      頭「勝豐」之名義進行而未告知會員，並冒用他人名義得標收取會款，嗣因資
      力不足而倒會，其有為自己不法所有之詐欺意圖甚為明確。再者，被告行使偽
      造之標單，目的係在詐騙會款，自足生損害於被詐欺之會員及被冒名之勝豐機
      車行。
    綜上所述，足徵被告之否認犯罪及所辯各節，顯係卸責之詞，無可採信，本件事
    證明確，被告犯行堪以認定，自應依法論科。
二、按民間互助會之標單，係在紙張（通常為小張白紙）上記載姓名及標息金額，並
    無記載標單之字樣，依民間互助會之習慣，此乃表示該會員以其上所記載之利息
    標取會款之意思，應屬刑法第二百二十條第一項之準私文書。核被告所為，係犯
    刑法第二百十六條、第二百十條之行使偽造私文書罪及同法第三百三十九條第一
    項之詐欺取財罪。其偽造署押之行為為偽造私文書之一部行為，偽造私文書之低
    度行為為行使偽造私文書之高度行為所吸收，均不另論罪。公訴人雖未對被告「
    行使」偽造私文書之行為載明於起訴書，所犯法條欄亦未引用刑法第二百十六條
    ，惟起訴書事實欄已載明被告偽造標單據以得標，而偽造私文書與行使該偽造之
    私文書間有吸收關係，屬實質上一罪，自為起訴效力所及，法院自應併予以審判
    。又被告先後二次行使偽造私文書及詐欺之犯行，均時間緊接，方法相同，分別
    觸犯相同之罪名，顯係基於概括犯意所為，應依連續犯規定分別論以一罪，並均
    加重其刑。而被告在招募該互助會時已經濟狀況甚窘，業如前述，足認其偽造標
    單進而詐騙會款之犯意係屬一貫之意思，公訴意旨認被告前後二次之行為相距十
    月而為犯意另起，尚有誤會。再者，被告就同一會期向多名活會會員詐取會款，
    係以一行為觸犯數詐欺罪名，侵害數法益，為想像競合犯，應論以一個詐欺取財
    罪。另被告行使偽造私文書之目的係在詐騙會款，則所犯上開二罪間為牽連犯，
    應從一重論以行使偽造私文書罪。被告乙○○於八十二年間，因賭博案件經臺灣
    雲林地方法院判處有期徒刑四月確定，並於八十二年七月十九日易科罰金執行完
    畢，有臺灣雲林地方法院檢察署刑案資料查註紀錄表附偵查卷及本院被告全國前
    案紀錄表附本院卷可憑，並為被告所是認，其於有期徒刑執行完畢後，五年內又
    為本件犯行，係累犯，應依法遞加重其刑。
三、原審法院認被告罪證明確，予以論罪科刑，固非無見，惟查：(1)原審未論被告以
    累犯並依法加重其刑。(2)按已得標會員（俗稱死會）有按期繳納全額會款之義務
    ，身為會首之被告雖以前述手法向死會會員收取會款，並不成立詐欺罪，詎原審
    認被告於八十六年三月五日（第八會）冒標會款，除向活會會員十四名詐取共三
    十六萬四千元外，當時之死會會員七名亦陷於錯誤，致被告各詐得會款三萬元共
    二十一萬元。於八十七年一月五日（第十七會）冒標會款除活會會員共六員被詐
    得會款二萬六千三百元共十五萬七千八百元外，當時之死會會員十四名亦陷於錯
    誤，致各被被詐得會款三萬元共四十二萬元，總計被告詐騙得款九十五萬一千八
    百元云云，有所未當。(3)被告於倒會之後，已陸續與被害人和解清償部分債務，
    業據會員王義長、王文乾、楊金水、郭財林、李木火於偵查中證稱屬實，至與告
    訴人間，嗣後亦已達成和解，有該和解書影本在卷可參（見上訴卷第二十二頁）
    ，是以被告犯後態度尚屬良好，唯原審於量刑時卻認為「被告遲不與告訴人達成
    和解，顯見並無悔意」，亦有未洽。(4)審判期日應由檢察官到庭陳述起訴要旨，
    並於調查證據完畢後就事實與法律辯論，此乃刑事訴訟法第二百八十六條、第二
    百八十九條規定法院應踐行之程序，除有特別規定者外，如未經檢察官到庭陳述
    而為審判者，依刑事訴訟法第三百七十九條第八款規定，即構成當然違背法令，
    至於檢察官有無到庭陳述，自宜於判決理由欄內記載，原判決未記載到庭執行職
    務之檢察官姓名，致依原判決無法得知原審是否經檢察官到庭陳述而為審判，亦
    有不當。被告上訴意旨仍執陳詞空言否認犯罪，雖非可採，惟原判決既有可議，
    仍屬無可維持，應予撤銷改判。爰審酌被告之犯罪動機、目的、手段、所生之危
    害及已與全部被害人達成和解之犯罪後態度等一切情狀，量處有期徒刑四月，又
    因行為後法律有變更者，適用裁判時之法律，刑法第二條第一項前段定有明文，
    而九十年一月四日修正，同年月十日經總統公布施行之刑法第四十一條規定：「
    犯最重本刑為五年以下有期徒刑之罪，而受六月以下有期徒刑或拘役之宣告，因
    身體、教育、職業或家庭之關係或因其他正當事由，執行顯有困難者，得以一元
    以上三元以下折算一日，易科罰金。」，因而併諭知易科罰金之折算標準，以資
    懲儆。標單上偽造之「勝豐」、「李木火」署押各一枚，應依法宣告沒收。
據上論斷，應依刑事訴訟法第三百六十九條第一項前段、第三百六十四條、第二百九
十九條第一項前段，刑法第二條第一項前段、第五十六條、第二百十六條、第二百十
條、第三百三十九條第一項、第五十五條、第二百十九條、修正後第四十一條，罰金
罰鍰提高標準條例第二條，判決如主文。
本案經檢察官劉榮堂到庭執行職務。
中      華      民      國    九十      年      九      月    二十七    日
                                    臺灣高等法院臺南分院刑事第四庭
                                        審判長法官  陳    義    仲
                                              法官  徐    財    福
                                              法官  蔡  崇    義
右正本證明與原本無異。
如不服本判決，應於判決送達後十日內向本院提出上訴狀，其未敘述理由者並應於提
出上訴狀後十日內向本院補提理由狀（應附繕本)。
                                        法院書記官  陳    明    芬
中      華      民      國    九十      年      九      月    二十八    日
附錄本案論罪科刑法條全文：
刑法第二百十六條：
行使第二百十條至第二百十五條之文書者，依偽造、變造文書或登載不實事項或使登
載不實事項之規定處斷。
刑法第二百十條：
偽造、變造私文書，足以生損害於公眾或他人者，處五年以下有期徒刑。


司法院資訊處製作；財團法人民間司法改革基金會備份。
